【裁判字號】    97,苗簡,389
【裁判日期】    970717
【裁判案由】    清償借款
【裁判全文】
臺灣苗栗地方法院民事裁定             97年度苗簡字第389號
原      告  台灣銀行股份有限公司
法定代理人  戊○○
訴訟代理人  丙○○
被      告  甲○○
                        巷13.
            乙○○
            丁○
上列當事人間清償借款事件，本院裁定如下：
    主  文
本件移送臺灣臺東地方法院。
    理  由
一、按當事人得以合意定第一審管轄法院；訴訟之全部或一部，
    法院認為無管轄權者，依原告聲請或依職權以裁定移送其管
    轄法院；民事訴訟法第24條第1 項前段、第28條第1 項分別
    定有明文。又民事訴訟法第24條之合意管轄，如當事人之一
    造為法人或商人，依其預定用於同類契約之條款而成立，按
    其情形顯失公平者，他造於為本案之言詞辯論前，得聲請移
    送於其管轄法院，同法第28條第2 項亦有明文；上開第28條
    第2 項條文之立法意旨，在於當事人之一造為法人或商人時
    ，通常居於經濟上之強勢地位，如因契約涉訟而以被告之住
    、居所地應訴，無論勞力、時間、費用、組織及人員編制上
    ，均非有重大不便；如法人或商人以預定用於同類契約之債
    務履行地或合意管轄條款，與非法人或商人之他造訂立契約
    時，他造就此類條款表面上雖有締約與否之自由，實際上幾
    無磋商或變更之餘地，一旦因該契約涉訟，他造即必須遠赴
    法人或商人以定型化契約所預定之法院應訴，在考量應訴之
    不便，且多所勞費等程序上不利益之情況下，經濟上弱勢者
    往往被迫放棄應訴之機會，如此不僅顯失公平，並某程度侵
    害經濟上弱勢者在憲法上所保障之訴訟權，於是特別明文排
    除合意管轄規定之適用。故定型化契約當事人因該契約所生
    爭執涉訟時，如法人或商人據此向合意管轄法院起訴，在不
    影響當事人程序利益及浪費訴訟資源之情況下，非法人或商
    人之他造於為本案之言詞辯論前，得聲請移送於其管轄法院
    。從而，在無其他專屬管轄法院之適用時，法院受理此種移
    轉管轄之聲請，自應依同法第1 條「以原就被」原則定管轄
    法院。
二、經查，兩造雖於放款借據（就學貸款專用）約定條款第18條
    約定合意以臺灣苗栗地方法院為第一審管轄法院，惟查，上
    開合意管轄條款係原告於定型化契約中事先單方擬定之條款
    ，衡諸經驗法則，被告並無磋商或變更之餘地；而本件被告
    之住所係在台東縣台東市○○里○○鄰○○路437 巷13號，有
    原告所提被告最新戶籍謄本附卷可參，如認被告必須受原告
    單方所擬定定型化合意管轄條款之約束，而另赴本院應訴，
    如此被告在考量勞力、時間及費用等程式上不利益之情況下
    ，或須因此放棄應訴之機會，按其情形對被告難謂無顯失公
    平之處，為保護經濟上弱勢之被告，揆諸前揭規定及說明，
    本件應排除合意管轄條款之適用，而依同法第1 條「以原就
    被」（即以被告住所地）原則定管轄法院，即本件應由臺灣
    臺東地方法院管轄，爰依職權將本件移送於臺灣臺東地方法
    院。
三、依首開法條，裁定如主文。
中    華    民    國    97    年    7     月    17    日
                  苗栗簡易庭法  官  王萬金
以上正本係照原本作成。
如不服本裁定應於送達後10日內向本院提出抗告狀，並繳納抗告
費新臺幣1,000元。
                            書記官  劉碧雯
中    華    民    國    97    年    7     月    17    日


司法院資訊處製作；財團法人民間司法改革基金會備份。
